【裁判字號】    89,訴,626
【裁判日期】    900605
【裁判案由】    回復原狀等
【裁判全文】
臺灣桃園地方法院民事判決  八十九年度訴字第六二六號
    原      告    甲○○
    被      告    丙○○○
                  乙○○
右當事人間請求回復原狀等事件，本院判決如左：
    主      文
被告丙○○○應給付原告新台幣壹佰捌拾伍萬陸仟元，及自民國八十九年六月二十九
日起至清償日止，按週年利率百分之五計算之利息。
原告其餘之訴駁回。
訴訟費用由原告負擔二分之一，餘由被告丙○○○負擔。
本判決第一項於原告以新台幣陸拾貳萬元或同額之金融機構發行之可轉讓定期存單為
被告丙○○○供擔保後，得假執行。
原告其餘假執行之聲請駁回。
    事      實
甲、原告方面壹、聲明：
一、被告應連帶給付原告新台幣（下同）一百八十五萬六千元，及自起訴狀繕本送達
    之翌日起至返還之日止，按年息百分之五計算之利息。
二、被告丙○○○應偕同原告辦理座落於桃園縣平鎮市○○段地號三九六、三九六之
    一、三九六之二、三九六之三號等現於原告名下之四筆土地自原告名下移轉登記
    與被告丙○○○。
三、被告應連帶給付原告前項四筆土地自原告移轉與被告丙○○○名下之相關所有費
    用。
四、原告願供現金或等值之國內任一銀行之可轉讓定期存單為擔保，請准宣告假執行
    。
貳、陳述：
一、原告於民國（下同）八十八年十一月八日向被告丙○○○購買位於桃園縣平鎮市
    ○○段三九六地號，面積為零點零零九零九五公頃之土地（以下簡稱系爭土地）
    ，雙方並約定總價為二百八十五萬六千元整，並言明其中一百八十五萬六千元是
    用現金給付，餘一百萬元是等銀行貸款後方為給付。然於締約前，原告曾慎重告
    知被告二人，原告購買之作用為「建屋」之用，並且於當時，原告亦有特地詢問
    被告二人，此地是否有因道路預定地之區域計畫而不得建屋之限制，然於當時，
    被告二人皆偽稱此地非為道路預定地，故無任何問題，使原告誤信之後陷於錯誤
    而簽約購地，並約定給付高於當地地價數倍之價金。但於原告已給付被告丙○○
    ○一百八十五萬六千元，並於土地過戶原告後，欲向銀行貸款欲付尾款一百萬時
    ，銀行回答此筆土地為道路預定地，不得使用及貸款，此時原告方覺有詐。後於
    八十九年二月十四日收受桃園縣平鎮地政事務所通知土地逕為分割，由一筆變成
    四筆，通知原告前往辦理手續，經原告向平鎮地政事務所查證，方得知此筆土地
    已於七十一年九月六日公告禁建，並於七十五年十二月五日公告分區○○○道路
    預定地，不得做其他使用。於是原告方才得知，所購之土地係一無用之土地，非
    僅不能作建築之用，且經詢查結果，於過戶當時，因此地目屬旱地，分區使用登
    記為空白，於過戶辦理手續時，需請都市計畫土地使用分區證明書為證明，而此
    證明書上明顯記載此為道路用地，顯然可推知被告二人就此不能利用之事實，知
    之甚詳。由上事實得知，被告二人當初引誘原告之締約，係以隱瞞此地不得使用
    之事實為詐術之手段，誘騙原告簽約並給付價金。故就此購買土地之行為，係被
    告二人共同詐欺原告之行為，並造成原告之錯誤認知，方訂約購買此筆土地，且
    錯誤部分，為交易上之重要內容，就此原告依據民法第九十二條、第八十八條、
    第一百十四條、第一百十三條、第二百十三條等規定，於八十九年三月七日發存
    證信函與被告二人，表示撤銷前開購買土地之意思表示，並要求回復原狀。承前
    所述，被告二人之所為，係以故意背於善良風俗之方法，加損害於原告；又因涉
    違反保護他人之法律，致原告受有損害，故依據民法第一百八十四條之規定，請
    求被告共同負賠償責任；另原告於撤銷意思表示後，被告丙○○○對原告已付之
    價金為不當得利，爰分別依據侵權行為及不當得利之法律關係，提起本件訴訟。
二、被告二人是否有共同施行詐術之行為：
    民事上之詐欺，只係謂使相對人陷於錯誤，故意示以不實之事，令其因錯誤而為
    意思表示，即為構成。雖被告二人均辯稱不知系爭土地為禁建之地，然被告乙○
    ○於庭訊時明稱：原告有提到系爭土地要蓋房子使用，且被告丙○○○亦有在場
    ，因此可之被告二人皆已知悉原告購買土地之目的及其將來用途。被告丙○○○
    雖辯稱其戶籍設於雲林，但事實上，其係久居龍潭已二十餘年，故其對土地得否
    利用之狀況辯稱不知，實屬違背經驗法則，是被告丙○○○對系爭土地為禁建之
    事實，應知悉甚詳。而就被告乙○○而言，其係一土地專業代理人，雖其於庭訊
    中辯稱於地籍圖上並未顯示禁建之規劃，然依經驗法則亦知，就任何之買賣交易
    ，於類似本系爭土地此都市計畫內用地，皆須請都市計畫土地使用分區證明書為
    證明，而此證明書上即會記載此地之編定用途，按被告乙○○唯一豐富經驗之土
    地代書，其顯有不知之理？且其先前被告丙○○○曾委託被告乙○○辦理土地重
    測事項，按常人經驗，何以辦理重測，將來重測後之土地利用狀況，一般而言皆
    會前去理解，故其等皆辯稱不知有禁建之規定，更屬可疑。由上可知，被告二人
    對系爭土地禁建之狀況，於交易時既已知之甚詳，然其等卻於原告表明買賣目的
    ，並特地詢問其等「是否有道路通過、能不能蓋房子時」，其等謂使原告陷於錯
    誤而為意思表示，故意以積極之行為告知系爭土地不實之利用情形，致使原告果
    真相信其等所言而為錯誤之意思表示，顯然被告所為，已完全符合詐欺之要件。
三、原告是否符合民法第八十八條之規定，得撤銷錯誤的意思表示：
（一）縱或被告二人之行為不構成詐欺，原告雖不得依民法第九十二條之規定撤銷意
      思表示，但若原告之此系爭土地為禁建時，因已不符合其購買目的，故顯然不
      會為購買行為，是故原告符合民法第八十八條第一項後段之得撤銷之要件。
（二）原告之所以獲得錯誤之訊息，係來自被告二人不實之告知，倘縱如被告二人所
      言，其等皆為不知，原告所受之資訊，亦來自專業之土地代書即被告乙○○處
      所為之告知，是故此錯誤及不知之情事，顯非原告之過失所造成，故而原告撤
      銷購買之意思表示不受民法第八十八條第一項但書之規定，而得為撤銷該意思
      表示。
（三）就本件系爭標的物之性質以觀，其為一受禁建限制之土地，與一般可得利用之
      土地顯有相當之差異，按土地之附加價值，即在於得否為私人利用，一般交易
      ，亦以此私人可得利用之範圍決定價格，顯然此點為交易上之重要之點。是故
      ，以本件之性質，係原告意思內容表示錯誤，故可依據民法第八十八條第一項
      後段之規定，主張撤銷。
四、依據內政部土地登記專業代理人管理辦法第二十條規定：專業代理人受委託辦理
    各項業務，不得有不正當行為或違反業務上應盡之義務，專業代理人違反前項規
    定至委託人或利害關係人受損害者，應負損害賠償責任。被告乙○○以違反其土
    地專業代理人應盡之告知義務，甚而損害委託人之權益，故原告依據民法第一百
    八十五條之規定，請求連帶損害賠償。
參、證據：提出不動產買賣契約書、桃園縣平鎮地政事務所逕為分割土地權利書狀換
發通知書、桃園縣平鎮市○○段地號三九六、三九六之一、三九六之二、三九六之三
土地登記謄本、桃園縣都市計畫土地使用分區（或公共設施用地）證明書、系爭土地
之地籍圖影本、台北中山郵局八十九年三月七日存證信函第三一五二號及掛號郵件收
件回執、龍潭郵局八十九年三月二十一日存證信函第一一０號、中壢郵局八十九年三
月十三日存證信函第五六四號、八十九年四月二十一日八九龍鄉民調內字第零四七號
調解不成立證明書為證，並聲請訊問證人蘇美真。
乙、被告方面壹、被告丙○○○部分：
一、聲明：原告之訴駁回。
二、陳述：
（一）系爭土地有無限建被告丙○○○並不知悉，且其於雙方簽約前數個月即已將土
      地資料交與原告，故土地內容之來龍去脈，原告應知之甚詳，且原告聘請代書
      、房屋仲介公司等專業人士到系爭土地現場勘查評估，之後又請親朋好友至現
      場參觀，因此原告主張有受詐欺之情形，為無理由。
（二）在訂約當時，原告並未說明要購地作何用途，此由契約第七條第四款註明現況
      點交可知，且雙方亦未在契約內明訂系爭土地係作建屋之用，因此可證明其並
      未向原告保證系爭土地可作為何種用途。倘被告如已知悉系爭土地已遭禁建，
      不准貸款，何以會於契約第四條第四款同意尾款由原告向銀行貸款後給付。
（三）被告丙○○○於本案發生後，請教多位建築師才知悉系爭土地於七十一年九月
      六日由政府下令禁建，禁建期間二年，七十五年十二月五日政府明令解除禁建
      ，本地區土地隨時可依相關法規提出建照、執照申請，原告聘請之代書等人豈
      有未將上情告知原告之理？另經其向附近銀行詢問，系爭土地可否申請貸款，
      銀行均答覆可以貸款，但是貸款額度要視申貸人的債信條件而決定放款額度而
      定。
三、證據：提出系爭土地所有權狀、戶籍謄本、桃園縣政府地籍圖重測土地權利書狀
    加註通知書、地籍圖謄本、龍潭郵局八十九年三月二十一日存證信函（以上均為
    影本）、桃園縣政府八十五年四月二十五日八五府地測字第０七一七六三號函、
    桃園縣都市計畫一覽表為證。
貳、被告乙○○部分：
一、聲明：原告之訴駁回。
二、陳述：
（一）查系爭土地原屬被告丙○○○所有，原告於八十八年十一月八日以前，與被告
      丙○○○洽商購買此筆土地，被告乙○○並不知情。按原告與被告丙○○○商
      談購買系爭土地，於簽訂買賣契約之前，依通常之情形，必然已先至土地標的
      物之現場察看地形，並與賣方就買賣價金進行折衝，以求達成買賣契約。系爭
      土地原告與被告丙○○○就買賣標的物及價金協商完成之後，雙方於八十八年
      十一月八日至被告乙○○開設之代書事務所，委託其代渠等撰寫不動產買賣契
      約書，其並非買賣契約之當事人，之前也未受買賣雙方之請託調查系爭土地於
      都市計畫所編定之土地使用分區，原告與被告丙○○○於八十八年十一月八日
      至其處簽立不動產買賣契約時，該第三九六地號土地尚未分割，土地登記簿謄
      本上所標示之土地使用分區登記為空白，並未記載本筆土地有部分係屬道路用
      地，而依當時地政事務所所發給之地籍圖謄本觀之，亦看不出有分割出道路之
      現象，因此，當時原告向其詢問本筆土地是否有道路用地在內，其察看地籍圖
      而回答看不出有道路分割拓寬之跡象，此係其依據當時現有之資料，就自己所
      知而為據實之陳述，並無欲使原告陷於錯誤，故意以不實之事令原告為錯誤而
      為買賣行為之意思表示，自無詐欺之可言。
（二）又系爭土地原非其所有，此筆土地是否於七十一年九月六日公告禁建，並於七
      十五年十二月五日公告分區○○○道路預定地，於簽訂買賣契約書時，其並不
      知悉。又土地使用分區證明書一般人均得向桃園縣政府都市計畫課申請，原告
      與被告丙○○○於八十八年十一月八日至其處簽訂不動產買賣契約書時，並未
      提供土地使用分區證明書，亦未委請其申請土地使用分區證明書，其自無從知
      悉系爭土地有部分被編定為道路用地，原告指稱其當時知之甚詳，純屬無據。
（三）又其曾於八十八年六月二十一日至平鎮地政事務所查詢系爭土地重測知情形，
      也不知道該土地為禁建，一般在辦土地買賣時也不會去查土地是否有禁建問題
      ，且這塊土地的周邊都有蓋房子，也沒有想到禁建的問題。
（四）系爭土地於八十八年十一月八日簽訂不動產買賣契約書時尚未分割，嗣於八十
      九年一月二十七日始分割出三九六之一、三九六之二、三九六之三等地號，而
      地政事務所之土地登記簿謄本及地籍圖謄本亦於此時方得看出土地經分割之情
      形，其嗣後於八十九年二月二十一日後向地政事務所申請土地登記簿謄本及地
      籍圖始知系爭土地分割為四筆土地，而依分割後之圖面所示，有可能部分土地
      劃分為道路用地。
（五）原告與被告丙○○○簽訂不動產買賣契約時，其並不知系爭土地有經都市○○
      ○○○道路預定地之情形，其並無詐欺行為，原告要求其損害賠償，並無理由
      。又本件不動產之買賣契約當事人分別為原告與被告丙○○○，其受雙方當事
      人之委託，代渠等撰寫不動產買賣契約書，但非不動產買賣契約之當事人，是
      原告得撤銷買賣契約之法律行為者，係撤銷其與被告丙○○○之買賣行為，而
      非撤銷原告與其之間之法律行為，是原告要求其負回復原狀或損害賠償責任，
      亦無理由。
（六）原告於八十八年十一月八日向被告丙○○○購買系爭土地，面積為九零點五九
      平方公尺，該筆土地之原地號為山子頂段二七六之五二一地號，於八十八年五
      月前，曾由桃園縣政府辦理土地重測，於土地重測前面積為九七平方公尺，土
      地重測後面積為九零點五九平方公尺。其僅於地主即被告丙○○○委託辦理土
      地重測面積減少之查詢事宜而已，但是土地重測後該土地如何使用，係地主的
      事，其豈能知悉重測後地主將如何使用土地。再者，土地重測係指土地總面積
      之重測，並非為土地分割，於土地重測時，其亦不知道該土地日後會分割出道
      路用地。原告向被告丙○○○購買系爭土地時，該筆土地已完成重測，依據重
      測後之土地登記謄本，並未記載土地已分割或將分割出道路用地，並且依當時
      之地籍圖亦看不出土地有分割之現象。事實上，系爭土地附近之相鄰地原以建
      有不少房屋，而所建之房屋均係以現有既成之五米寬之道路沿線為建築，換言
      之，從土地現場之房屋並未退縮建築，從而也完全看不出日後有道路拓寬之跡
      象。因此原告詢問該筆土地是否有道路用地時，其係依據當時之土地登記謄本
      及地籍圖所示，就所知而為陳述，從而其自無詐欺原告可言。
三、證據：提出桃園縣平鎮市○○段地號三九六、三九六之一、三九六之二、三九六
    之三之土地登記謄本、系爭土地之地籍圖影本（八十八年五月二十一日桃園縣平
    鎮地政事務所）、系爭土地之地籍圖影本（八十九年一月十日桃園縣平鎮地政事
    務所）、系爭土地之地籍圖影本（八十九年二月二十一日桃園縣平鎮地政事務所
    ）、照片三幀為證。
丙、本院依職權向桃園縣平鎮地政事務所查詢本件原告與被告丙○○○就系爭土地當
    初的過戶原始資料。
    理      由
壹、本件原告起訴主張：其於八十八年十一月八日向被告丙○○○購買系爭土地，約
    定總價為二百八十五萬六千元，其中一百八十五萬六千元以現金給付，剩餘一百
    萬元則待銀行貸款後方為給付。訂約時原告告知被告丙○○○，購買系爭土地係
    為「建屋」之用，且於訂約當時亦詢問被告二人系爭土地是否有不得建屋之限制
    ，然被告二人均稱此地非道路預定地，故無任何問題，使原告陷於錯誤而簽約購
    地。然原告給付被告丙○○○一百八十五萬六千元，且系爭土地過戶與原告後，
    欲辦理銀行貸款時，始知系爭土地為道路預定地而不能辦理貸款。嗣後經原告向
    平鎮地政事務所查詢後始知，系爭土地於七十一年九月六日公告禁建，並於七十
    五年十二月五日公告分區○○○道路預定地，不得做其他使用，至此方得知所購
    之地為無用之土地。另經原告詢查結果，於過戶辦理手續時，需請都市計畫土地
    使用分區證明書為證明，而此證明書上明顯記載此為道路用地，顯然可推知被告
    二人就此不能利用之事實，知之甚詳。由上事實得知，被告二人當初引誘原告之
    締約，係以隱瞞此地不得使用之事實為詐術之手段，誘騙原告簽約並給付價金，
    以故意背於善良風俗之方法，加損害於原告，且被告乙○○違反內政部土地登記
    專業代理人管理辦法第二十條之保護他人之法律，使原告受有損害。故就此購買
    土地之行為，係被告二人共同詐欺原告之行為，並造成原告之錯誤認知，方訂約
    購買此筆土地，且錯誤部分，為交易上之重要內容，就此原告依據民法第九十二
    條、第八十八條、第一百十四條、第一百十三條、第一百八十四條、第一百八十
    五條、第二百十三條等規定，撤銷前開購買土地之意思表示，爰依據不當得利及
    損害賠償之規定，起訴請求被告二人回復原狀及損害賠償。
貳、被告丙○○○則以：系爭土地有無限建，其並不知悉，且於訂約前，其已將系爭
    土地相關資料交與原告，原告亦聘請代書、房屋仲介人士、親朋好友等至現場評
    估參觀，難謂原告訂約係受詐欺；且於訂約當時，原告並未說明購地目的係要建
    屋，且未於契約中說明購買系爭土地之目的要作為何種用途。倘系爭土地為禁建
    ，不能向銀行貸款，何以其會同意原告尾款由原告向銀行貸款後方為給付；再者
    ，其於本案發生後，請教多位建築師，才知悉系爭土地於七十一年九月六日由政
    府下令禁建，禁建期間兩年，七十五年十二月五日明令解除禁建，系爭土地隨時
    可依相關法規提出建照、執照申請，亦可辦理銀行貸款等與以為置辯。另被告乙
    ○○則以：其並非原告與被告丙○○○購買系爭土地之買賣契約之當事人，其僅
    於雙方簽訂買賣契約後，方受委任處理土地過戶等相關手續；於訂約時系爭土地
    尚未分割，並自土地登記謄本觀之，土地使用分區為空白，並未記載系爭土地為
    道路用地，另依據地籍圖，亦看不出有分割出土地之現象，因此當原告詢其系爭
    土地是否有道路用地，其係依據當時現有之資料，就自己所知而為據實之陳述，
    並無欲使原告陷於錯誤，故意以不實之事令原告為錯誤而為買賣之意思表示，自
    無詐欺之可言等語置辯。
參、原告主張其向被告丙○○○於八十八年十一月八日購買系爭土地，約定總價金為
二百八十五萬六千元，並已交付現金一百八十五萬六千元，且系爭土地於辦理過戶手
續時，其土地使用分區證明上記載系爭土地為部分甲種工業區○住○區○道路用地，
嗣後系爭土地分割為四筆土地，分別為住宅區（地號三九六號）、道路用地（地號三
九六之一號、三九六之二號）、甲種工業區（地號三九六之三號）等事實，為被告二
人所不爭執，並據原告提出不動產買賣契約書、系爭土地之土地登記謄本桃園縣平鎮
地政事務所逕為分割土地權利書狀換發通知書、桃園縣都市計畫土地使用分區（或公
共設施用地）證明書為證，另經本院依職權向桃園縣平鎮地政事務所查詢本件原告與
被告丙○○○就系爭土地當初的過戶原始資料，平鎮地政事務所於八十九年七月二十
七日以八九平地一字第三一０三號函附桃園縣都市計畫土地使用分區（或公共設施用
地）證明書在卷可稽，堪信原告此部分之主張為真實。是本件所應審酌者，在於（一
）原告為購買系爭土地之意思表示是否因被告二人之詐欺行為所致；（二）原告為購
買系爭土地之意思表示是否錯誤。
肆、原告主張被告丙○○○久居桃園縣龍潭地區已二十餘年，焉有不知系爭土地為禁
    建，因此被告丙○○○對於系爭土地之現況，應當知之甚詳，然其故意以積極之
    行為告知原告系爭土地不實之利用情形，使原告陷於錯誤而為意思表示，因此被
    告二人所為，已完全符合詐欺之要件。被告丙○○○以其戶籍在中壢，但土地登
    記之住址一直都在雲林，所以沒有收到資料，所以不知道該土地之禁建情形資為
    抗辯；查：
一、按因被詐欺或被脅迫，而為意思表示者，表意人得撤銷其意思表示，又按當事人
    主張有利於己之事實者，就其事實有舉證之責任，民法第九十二條第一項前段、
    民事訴訟法第二百七十七條分別定有明文。是民事法上所謂詐欺云者，係謂欲相
    對人陷於錯誤，故意示以不實之事，令其因錯誤而為意思之表示；又民法第九十
    二條第一項所謂詐欺，雖不以積極之欺罔行為為限，然單純之緘默，除在法律上
    、契紙上或交易之習慣上就某事項負有告知之義務者外，其緘默並無違法性，即
    與本條項之所謂詐欺不合，最高法院分別著有十八年上字第三七一號、三十三年
    上字第八八四號判例可稽。再土地使用種別經編定後，應由縣政府公佈之（土地
    法第八十四條參照），人民不得諉為不知，如有不知，亦屬自己之過失（最高法
    院六十年度台上字第一一０八號判例意旨參照）。
二、依據被告丙○○○提出，兩造均不爭執之桃園縣都市計畫一覽表所載，平鎮鄉之
    平鎮（山子頂地區）都市計畫，禁建日期為七十一年九月六日，依據都市計畫法
    第八十一條第一項及第二項規定，依本法新訂都市計畫、擴大都市計畫、變更都
    市計畫時，得先行劃定計畫地區範圍，經由該管都市計畫委員會通過後，得禁止
    在該地區範圍內一切建築物之新建、增建、改建並禁止變更地形或大規模採取土
    石。但為軍事、緊急災害或公益等之需要者，不在此限；其辦法由內政部定之。
    前項禁止期限，視計畫地區範圍之大小及舉辦事業之性質定之。但最長不得超過
    兩年。因此依據前開規定，至原告及被告丙○○○於八十八年十一月八日訂立系
    爭土地之買賣契約時，系爭土地應已解除禁建。又原告主張其購買系爭土地之目
    的在於建屋，並提出證人蘇美真為證，雖此經被告丙○○○為否認，然原告此部
    分主張之事實，經同案被告乙○○陳稱：「（甲○○有無提到買土地要蓋房子使
    用？當時被告丙○○○有無在場？）他是有提到，被告丙○○○有在場」（見本
    院八十九年八月九日言詞辯論筆錄），故堪認原告此部分之主張為真實。是系爭
    土地之性質雖為原告訂立該買賣契約之動機，然於交易上確屬重要，故系爭土地
    之性質構成原告訂立系爭土地之買賣契約之意思表示內容之一，合先敘明。
三、依據桃園縣都市計畫土地使用分區（或公共設施用地）證明書所載，系爭土地即
    已於七十五年十二月五日經桃園縣政府發布實施為平鎮（山子頂）地區都市計畫
    ；又自被告丙○○○之戶籍謄本及身份證明文件觀之，其戶籍設於桃園縣中壢市
    地區（參平鎮地政事務所前開函文所附文件），揆諸前開最高法院六十年度台上
    字第一一０八號判例意旨之說明，應認被告丙○○○於訂約當時，就系爭土地之
    性質及利用情形，即已知悉，被告丙○○○辯稱居住於雲林，故不知該土地之利
    用狀況，委無足採，原告主張被告丙○○○於雙方訂立系爭土地之買賣契約時，
    即已知悉系爭土地之利用狀況，然卻未告知原告一情，應堪採信。是被告丙○○
    ○於其與原告訂立系爭土地之買賣契約時，隱瞞就買賣契約之成立具有重要性之
    事實，參諸前開最高法院十八年上字第三七一號、三十三年上字第八八四號判例
    意旨，被告丙○○○消極之不告知之行為，符合民法第九十二條第一項所稱之詐
    欺。是原告主張依據民法第九十二條第一項之規定，於八十九年三月七日以台北
    中山郵局第三一五二號存證信函，向被告丙○○○撤銷訂立系爭土地之買賣契約
    意思表示一情，堪為採信。
四、按無法律上之原因而受利益，致他人受損害者，應返還其利益。雖有法律上之原
    因，而其後已不存在者，亦同，民法第一百七十九條定有明文。是原告既已撤銷
    其與被告丙○○○間系爭土地買賣契約之意思表示，因此被告丙○○○受領原告
    給付之現金一百八十五萬六千元，即無法律上之原因。是原告主張依據前開規定
    ，請求被告丙○○○給付一百八十五萬六千元，及自訴狀繕本送達之翌日即八十
    九年六月二十九日起至返還之日止，按年息百分之五計算之利息，為有理由，應
    予准許。至原告就此部分其餘請求權部分，即不再逐一論述。
五、又按債權人有受領給付之權利，除法律有如民法第三百六十七條、第五百十二條
    第二項等特別規定，契約有特別訂定外，不負受領給付之義務。故債權人對於已
    提出之給付拒絕受領者，通常祇負遲延責任，債務人不得強制其受領給付（最高
    法院二十九年上字第九六五號判例意旨參照）。原告主張依據民法第一百七十九
    條之規定，其負有將系爭土地之所有權移轉登記與被告被告丙○○○之義務，然
    被告丙○○○亦負有受領之義務，是請求被告丙○○○應偕同原告辦理座落於桃
    園縣平鎮市○○段地號三九六、三九六之一、三九六之二、三九六之三號等現於
    原告名下之四筆土地自原告名下移轉登記與被告丙○○○云云；經核以被告丙○
    ○○雖有受領前開原告將系爭土地所有權移轉登記予其之權利，然參諸前開判例
    說明，被告丙○○○不負有受領給付之義務，是原告此部分之請求，為無理由，
    應予駁回。再原告主張被告丙○○○應給付原告系爭土地自原告移轉與被告丙○
    ○○名下之相關所有費用一節，然原告經本院闡明仍無法具體指出「相關所有費
    用」究為多少，是此部分之聲明無法明確，法院無從據以為判決，故原告此部分
    之請求為無理由，亦應予駁回。
伍、原告主張被告乙○○為專業之土地代理人，依據經驗法則，系爭土地為都市計畫
    內用地，皆需請領土地使用分區證明書，以證明系爭土地之編定用途，且先前被
    告乙○○受被告丙○○○之委託辦理土地重測之事實，均應當瞭解系爭土地之利
    用狀況，然其故意以積極之行為告知原告系爭土地不實之利用情形，使原告陷於
    錯誤而為意思表示，是其所為，以符合詐欺之要件云云；然被告乙○○則抗辯稱
    原告與被告丙○○○簽訂系爭土地之買賣契約時，並未提出土地使用分區證明書
    ，亦未委請其申請土地使用分區證明書，因此其自無從知悉系爭土地之利用狀況
    ；再者其就土地之現狀而言，系爭土地之周圍均已有建築房屋，及地籍圖、土地
    登記謄本之記載，對原告為說明，因此沒有詐欺之行為；又其雖受被告丙○○○
    之委託處理土地重測之情形，然此僅受委託查詢系爭土地重測後面積減少之查詢
    事宜，並未因此得知系爭土地之利用情形等語。按被詐欺而為意思表示者，依民
    法第九十二條第一項之規定，表意人固得撤銷其意思表示，惟主張被詐欺而為表
    示之當事人，應就此項事實負舉證責任（最高法院四十四年台上字第七五號判例
    意旨參照）。查原告主張被告乙○○故意以積極之行為告知原告系爭土地不實之
    利用情形，使其陷於錯誤而為意思表示，無非以被告乙○○為專業之土地代理人
    ，依據經驗法則，均應知系爭土地為道路用地而其利用受限制等情以為論據。然
    查，系爭土地於原告與被告丙○○○八十八年十一月八日訂立買賣契約時，依據
    系爭土地之土地登記謄本所示，地目旱、使用分區空白、使用地類別空白，因此
    即難僅此即知系爭土地有禁建情形；又查被告乙○○係於兩造訂約時，始受委託
    撰寫不動產買賣契約書，且原告與被告丙○○○訂立系爭土地之買賣契約之時，
    並未提出土地使用分區證明，此為兩造所不爭執；此外原告就被告乙○○於訂約
    當時有故意隱瞞不實之事等詐欺情事，未再加以舉證以實其說，是原告此部分之
    主張，委無足採。既被告乙○○之故意詐欺行為，原告無法舉證以實其說，是原
    告主張依據民法第一百八十四條第一項但書之規定，請求被告乙○○負侵權行為
    損害賠償責任，即失所依據，應予駁回。
陸、原告又主張，被告乙○○為一專業土地代理人，依據內政部土地登記專業代理人
    管理辦法第二十條規定：專業代理人受委託辦理各項業務，不得有不正當行為或
    違反業務上應盡之義務，專業代理人違反前項規定至委託人或利害關係人受損害
    者，應負損害賠償責任。被告乙○○已違反其土地專業代理人應盡之告知義務，
    甚而損害委託人之權益，故依據民法第一百八十四條第二項之規定，請求被告乙
    ○○負侵權行為損害賠償責任。然查，被告乙○○抗辯稱其係依據系爭土地之土
    地登記謄本、地籍圖，及當時現場狀況以為說明，並提出系爭土地土地登記謄本
    、地籍圖、照片三張以為證明。參前說明，既難認被告乙○○於原告與被告丙○
    ○○訂立系爭土地買賣契約前，即已知悉系爭土地有禁建或限建情形，應認被告
    乙○○並未違反業務上應盡之義務，原告依據民法第一百八十四條第二項之規定
    請求侵權行為損害賠償，為無理由，應予駁回。又被告乙○○並非原告與被告丙
    ○○○就系爭土地買賣契約之當事人，故原告主張依不當得利之法律關係，訴請
    被告乙○○返還不當得利云云，亦不足採信，亦應予駁回。
柒、從而，原告依據不當得利之法律關係，請求被告丙○○○給付原告一百八十五萬
    六千元，及自起訴狀繕本送達之翌日即八十九年六月二十九日起至清償日止，按
    週年利率百分之五計算之利息，為有理由，應予准許；逾此部分之請求，均為無
    理由，應予駁回。又原告陳明願供擔保，聲請宣告假執行，就其勝訴部分，經核
    並無不合，爰酌定相當擔保金額准許之；至原告敗訴部分，其假執行之聲請，已
    失所附麗，應予駁回。
捌、因本案事證已臻明確，兩造其餘主張陳述及所提之證據，經核與判決結果不生影
    響，爰不另一一論述，併此敘明。
玖、據上論結，原告之訴為一部有理由、一部無理由，依民事訴訟法第七十八條、第
    七十九條但書、第三百九十條第二項，判決如主文。
中      華      民      國    九十      年      六      月      五      日
                                    臺灣桃園地方法院民事第二庭
~B審判長法官  邱瑞祥
~B法      官  田玉芬
~B法      官  陳心婷
右為正本係照原本作成
如對本判決上訴須於判決送達後二十日內向本院提出上訴狀
中      華      民      國    九十      年      六      月      六      日
~B法院書記官  郝玉蓮


司法院資訊處製作；財團法人民間司法改革基金會備份。
